最高法院刑事判決　　　　　　　一○○年度台上字第一二六號
上　訴　人　陳玉昆
選任辯護人　張國清律師
上列上訴人因違反商業會計法等罪案件，不服台灣高等法院中華
民國九十九年二月五日第二審更審判決（九十七年度上更(一)字第
一九六號，起訴案號：台灣台北地方法院檢察署八十九年度偵續
一字第二九三號），提起上訴，本院判決如下：
    主  文
上訴駁回。
    理  由
按刑事訴訟法第三百七十七條規定，上訴於第三審法院，非以判
決違背法令為理由，不得為之。是提起第三審上訴，應以原判決
違背法令為理由，係屬法定要件。如果上訴理由書狀並未依據卷
內訴訟資料，具體指摘原判決不適用何種法則或如何適用不當，
或所指摘原判決違法情事，顯與法律規定得為第三審上訴理由之
違法情形，不相適合時，均應認其上訴為違背法律上之程式，予
以駁回。本件原判決依憑上訴人陳玉昆坦承為維昌營造有限公司
（下稱維昌公司）負責人，有以原判決附表所示王張明等人名義
於民國八十一年五月十五日，委由會計辦理八十年度營利事業所
得稅結算申報，並以臨時工資清冊、切結書、扣繳憑單作為營業
支出之憑證，嗣國稅局稽核時，以呂崑（原審誤繕為「昆」）興
所補簽名之付款傳票作為支出之憑證，證人呂崑興、顏東清、林
佩玲、范海順、范裕春、蘇貞宜、沈美香之證詞，卷附付款傳票
、臨時工資清冊影本、切結書、王張明等人之八十年度各類所得
扣繳暨免扣繳憑單、維昌公司八十年度營利事業所得稅結算申報
書、國稅局復查決定書、所得資料來源報表、台北縣稅捐稽徵處
各類所得資料申報書、異常薪資所得查清單、工程契約書、工程
結算驗收證明書等證據資料，認上訴人有其事實欄所載之違反商
業會計法、稅捐稽徵法等犯行，且敘明上訴人否認該犯行，辯稱
：八十年度呂崑興確實有向維昌公司承包五項工程，總工程款為
新台幣（下同）二千八百五十一萬零二百六十元，員工由呂崑興
僱用提供，然因呂崑興沒有開設公司行號，無法提供發票，乃提
供工資清冊及工人身分證影本向維昌公司領取現金，工資清冊係
呂崑興製作完成後向維昌公司請款，維昌公司確實根據清冊核發
薪資，因原憑證遭蟲蛀咬壞，乃請呂崑興補行開立付款傳票，並
非憑空捏造，無犯罪故意云云，為不足採，亦依調查所得證據，
於理由內詳予指駁、說明。因認上訴人犯行明確，而撤銷第一審
之科刑判決，改判仍依修正前刑法牽連犯及想像競合犯關係從一
重論處上訴人商業負責人，共同連續以明知不實之事項，而填載
會計憑證（二罪）、稅捐稽徵法第四十七條第一款之逃漏稅捐罪
刑，已詳述所憑之證據及其認定之理由。上訴意旨略稱：證人顏
東清經上訴人聲請傳喚，惟未到庭接受詰問，原判決未予說明證
人客觀上有何不能到庭之情形，逕以其偵查中證詞為據，採證自
屬違法。上訴人既不認識顏東清，亦未曾見過面，如何與之共謀
，且工人工資表均由呂崑興及顏東清二人自行製作並切結負責，
上訴人並未委託其等代尋人頭，原判決認定事實有不憑證據之違
法。呂崑興、顏東清就報酬數額、如何分配，陳述前後岐異，已
難採信，呂崑興實因補稅無力繳納，多次要求上訴人代為處理遭
拒，乃向檢方提告本案，其等證詞難執為上訴人不利之佐證。付
款傳票原本確實為呂崑興所親簽，已為呂崑興於警詢、偵查中所
供認，苟其未向上訴人收受傳票上之款項，何須在傳票上簽名。
而付款傳票所載之工程款均由呂崑興領訖，故單獨由伊一人簽收
，並無不合，原判決認維昌公司承攬多項工程，支付多項開銷，
不應由呂崑興一人簽收所有銀行領出款項，理由不備且違經驗、
論理法則。本件認定之犯罪事實既未經起訴，呂崑興告訴狀及上
訴補充理由書亦未提及維昌公司申報王張明等五十九人之事實，
原審遽為有罪之判決，實有未受請求之事項予以判決之違法。而
國稅局既認定維昌公司就二千八百五十一萬二千零六十元付款傳
票部分並無逃漏稅，有關逃漏稅有無，理應依權責機關國稅局之
決定為準，原判決認此部分有罪，除理由不備外，亦違反不利益
變更禁止原則。本件起訴事實，業經原審八十六年度上易字第三
七一六號判決無罪確定，檢察官就同一被告之同一犯罪事實再行
起訴，於法未合，應為免訴判決。況本件經檢察官二次不起訴處
分，並未經告訴人合法聲請再議，證人顏東清事後偵查中證詞，
亦非屬刑事訴訟法第二百六十條所謂確實之新事實新證據，起訴
未具備合法之訴訟要件，原審未諭知不受理，亦屬違法云云。惟
查：（一）犯罪事實之認定，證據之取捨及其證明力之判斷，乃
事實審法院自由判斷之職權，如其取捨不違背經驗法則與論理法
則，即不得指為違法，而據為上訴第三審之理由。又證人之證言
縱令先後未盡相符，但事實審法院本於審理時所得之心證，就其
證言一部分認為確實可信予以採取，原非證據法則所不許。本件
原判決綜合全案證據資料，而為上訴人上揭犯罪之認定，已說明
判決事實已為檢察官起訴在案，且該起訴事實亦非原審八十六年
度上易字第三七一六號無罪確定判決效力所及。對於上訴人為虛
增維昌公司營業成本，央請呂崑興找人頭報稅，每虛報一萬元，
支付三百五十元為報酬，呂崑興乃找顏東清共同完成，嗣為因應
國稅局查核，另行委由不知情之不詳姓名之人製作不實之付款傳
票，再由呂崑興簽名確認領取無訛，亦引用呂崑興、顏東清之證
詞，且有上揭證人林佩玲等人及卷附付款傳票等證物為據。呂崑
興、顏東清就找尋人頭代價，如何分配，證述雖有出入，惟就上
訴人委託呂崑興代尋人頭供為申報維昌公司薪資支出，及每一萬
元提供三百五十元之報酬，共提供幾十人人頭之基本事實，所陳
相互一致，堪以採信。而證人即維昌公司當時會計及秘書沈美香
、林佩玲亦到庭證實八十一年間維昌公司文件並無壞損情形，沈
美香亦證稱本件付款傳票非其筆跡，八十三年間離開公司前，公
司所使用之傳票，都是到書局買現成的，而本件之付款傳票上卻
出現印刷批號為「８１．８．５０」之字樣，顯不相符，況依卷
附五本付款傳票，其中有二本遭人蓄意剪除欄下傳票印刷批號，
另三本則以修正液塗掉日期，多方掩飾，而證人呂崑興亦證實其
中僅傳票三百萬元為真正，再依卷附傳票內容，多與工程款給付
常情不符之記載，足見上訴人所辯付款傳票之製作過程並不足採
。國稅局所為承攬及漏稅金額核定，無從拘束法院對犯罪事實之
認定。上訴人所提之個人存摺資金往來明細資料，因為其個人所
有，且當時維昌公司承攬多項工程，依理應支付多項開銷，不只
單獨由呂崑興一人簽收所有由銀行領出之款項。前揭銀行帳戶資
料，尚無法為有利上訴人之認定。均於判決內詳細說明本於調查
所得之心證而為事實判斷之理由，所為論斷，並無違法情形存在
。（二）同一案件經不起訴處分確定後，固不得再行起訴，但發
現新事實或新證據者，依刑事訴訟法第二百六十條第一款之規定
，自得再行起訴。所謂新事實或新證據，祇須於不起訴處分時，
所未知悉之事實或未曾發現之證據，即足當之，不以於處分確定
後新發生之事實或證據為限。亦即此之新事實或新證據，不論係
於處分確定前已發生而未經發現，抑或處分確定後新發生者，均
包括在內。且該項新事實或新證據僅須足認被告有犯罪嫌疑為已
足，並不以確能證明其犯罪為必要。故檢察官於不起訴處分確定
後，因傳訊證人或調取資料，發現新事實或新證據，足認被告有
犯罪嫌疑者，因此再行起訴，自屬適法。原判決說明：檢察官於
不起訴處分確定後，就同一案件再行起訴，起訴書已列舉證人顏
東清於再行偵查中檢察官訊問時之陳述為證，顏東清於檢察官訊
問時之陳述並非原不起訴處分經檢察官發現而加以調查、斟酌之
證據，且足認上訴人有犯商業會計法等罪之嫌疑，自屬「新證據
」，並無起訴不合法之問題，經核並無不合。（三）本件第一審
判決，係認上訴人於八十三年間之後，八十四年五月二十日前，
與呂崑興共同製作不實會計憑證之付款傳票共二千八百五十一萬
二千零六十元之行為部分，並不構成商業會計法等罪，而不另為
無罪諭知。嗣案件經檢察官及上訴人提起第二審上訴後，原審經
審理結果，已認定上訴人有此部分之犯行，認第一審判決認此部
分犯行不構成犯罪為不當，因而撤銷改判，已詳為說明。本件第
二審判決，認定上訴人之犯罪事實及罪名，既與第一審不同，第
一審已有適用法條不當之違誤，即無不利益禁止變更之問題。又
證人顏東清於原審經傳拘未到，原審審判長於審理期日既已依法
提示顏東清之偵查筆錄並告以要旨，予當事人辯論之機會，已完
成該證據調查之程序，原判決援引顏東清之偵查筆錄作為上訴人
之論罪依據，亦無違誤。此外，上訴意旨就屬原審採證、認事職
權之適法行使及原判決已說明事項，徒憑己見，任意指摘為違法
，且仍為單純事實之爭執，均非適法之第三審上訴理由，應予駁
回。又與前述有牽連犯關係而屬裁判上一罪之刑法第二百十六條
、第二百十五條行使業務上登載不實文書部分，核屬刑事訴訟法
第三百七十六條第一款所列不得上訴於第三審法院之案件，得上
訴之違反修正前商業會計法第六十六條第一款等罪部分之上訴既
非合法，本院自無從依審判不可分原則，就前述不得上訴部分，
併為實體上裁判，此部分之上訴，自非法之所許，應併予駁回。
據上論結，應依刑事訴訟法第三百九十五條前段，判決如主文。
中    華    民    國  一○○  年    一    月    六    日
                      最高法院刑事第十庭
                          審判長法官  石  木  欽  
                                法官  洪  佳  濱  
                                法官  韓  金  秀  
                                法官  段  景  榕  
                                法官  周  煙  平  
本件正本證明與原本無異
                                      書  記  官  
中    華    民    國  一○○  年    一    月    十    日
                                                      m